臺灣臺北地方法院刑事判決　　　　　　　 98年度醫訴字第2號
公　訴　人　臺灣臺北地方法院檢察署檢察官
被　　　告　陳德芳
選任辯護人　張家琦律師
　　　　　　林鳳秋律師
　　　　　　陳立婕律師
被　　　告　楊佳穎
選任辯護人　張家琦律師
　　　　　　林鳳秋律師
上列被告等因業務過失致死案件，經檢察官提起公訴（97年度偵
字第8442號），本院判決如下：
    主  文
陳德芳從事業務之人，因業務上之過失致人於死，處有期徒刑拾
月，減為有期徒刑伍月，如易科罰金，以新臺幣壹仟元折算壹日
。
楊佳穎從事業務之人，因業務上之過失致人於死，處有期徒刑壹
年，減為有期徒刑陸月，如易科罰金，以新臺幣壹仟元折算壹日
。
    事  實
一、陳德芳係財團法人國泰綜合醫院（下稱國泰醫院）外科主治
    醫師，楊佳穎自民國95年8月1日起任職於國泰醫院，為該院
    住院醫師，2人均為從事醫療業務之人。緣張源應於95年10
    月18日因食慾不振及黃疸症狀前往國泰醫院住院治療，經檢
    查診斷為十二指腸壺腹性腺癌，主治醫師陳德芳乃於同年10
    月26日為張源應施行「根治性法特爾氏壺腹切除術」。惟術
    後張源應仍持續有腹部引流管膽汁滲漏、白血球上升、總膽
    黃素上升、體溫上升、呼吸急促及細菌感染（Klebsiella p
    neumonia及Enterococcus）、右側橫隔膜下及胰臟周圍積液
    及右側肋膜腔積水等併發症狀，因此於同年11月7日施行右
    頸中央靜脈導管置放術（CVP），以便給予全靜脈營養治療
    。陳德芳為張源應之主治醫師，本應注意積極避免及排除張
    源應因中央靜脈導管置放術等醫療行為所引發之併發症，而
    楊佳穎為同年11月19日之值班醫師，亦應注意為張源應更換
    中央靜脈導管時，穿刺中應牢記並確認動、靜脈之位置及深
    度，並小心進行，以免誤刺，且依當時情形並無不能注意之
    情事，楊佳穎於同年11月19日17時許，在實習醫師劉力仁（
    所涉業務過失致人於死罪嫌業經臺灣臺北地方法院檢察署檢
    察官以97年度偵字第8442號為不起訴處分確定）協助下，施
    行左頸中央靜脈導管置放術（亦即將右頸中央靜脈導管拔出
    ，改行置入左頸中央靜脈導管）時，竟疏未注意上情即多次
    插拔，以致插破血管強行置入，又其後於張源應反應呼吸時
    仍有胸痛抽痛現象，張源應之配偶鍾屘妹並多次前往護理站
    向楊佳穎反應上情而懇求查看、處理時，猶未及時發現刺破
    血管並為積極之處置，僅為張源應拔除上開左頸中央靜脈導
    管。而陳德芳於同日18時30分前往診察張源應後，明知張源
    應表示有胸痛之情況，且依當時情形並無不能注意之情事，
    卻疏未注意，未積極囑咐楊佳穎注意觀察張源應中央靜脈導
    管插拔後之病情及生命徵象變化。至同日20時40分許，護士
    發現張源應血壓下降、呼吸急促、心跳過速，有左側肋膜腔
    積液之現象後，始立即進行急救，延至11月22日21時12分許
    ，終因十二指腸壺腹性腺癌手術後併發肝臟被膜下及胰臟周
    圍膿瘍感染合併敗血症，及左頸中央靜脈導管置放時發生左
    側肋膜血胸之併發症，導致休克及多發性器官衰竭而死亡。
二、案經張又瓔告訴及臺灣臺北地方法院檢察署檢察官相驗後偵
    查起訴。
    理  由
壹、程序部分：
    本判決所引之下列證據資料，被告陳德芳、楊佳穎及其等之
    辯護人於本院準備程序、審理中對於各該證據均未爭執證據
    能力，復未於言詞辯論終結前聲明異議，本院審酌該等證據
    作成時之情況，並無不宜作為證據之情事，是依刑事訴訟法
    第一百五十九條之五之規定，均得作為證據。
貳、實體部分：
一、訊據被告陳德芳對於擔任被害人張源應之主治醫師，為被害
    人施行根治性法特爾氏壺腹切除術，且於95年11月19日18時
    30分許前往察看被害人之事實坦承不諱，被告楊佳穎對於其
    為95年11月19日之值班醫師，在證人劉力仁之協助下由其為
    被害人施行左頸中央靜脈導管置放術之事實亦坦認在卷，然
    被告2人均矢口否認有何業務過失致人於死之犯行，被告陳
    德芳辯稱：於95年11月19日18時30分許前往察看被害人時，
    伊有檢視插針位置，當時中央靜脈導管已拔除，局部無血腫
    ，到護理站看X光片，亦未見到有血胸或氣胸之情形，就口
    頭囑咐被告楊佳穎繼續小心觀察，注意生命徵狀，看病患的
    呼吸、作聽診、視診及傷口之情形有無進一步之變化，同時
    給被害人氧氣跟止痛藥，隨即去查看其他病患，被害人之死
    亡與伊之行為無因果關係云云；被告楊佳穎則以其並無多次
    拔插導管之行為，亦無插破被害人之血管，其多次進出被害
    人病房，已為積極之處置，並無過失，且證人劉力仁載於被
    害人病歷上「after trying a few tries……」等文字，並
    非指多次嘗試之意云云為辯。
二、經查：
(一)被告陳德芳係國泰醫院外科主治醫師，楊佳穎為國泰醫院住
    院醫師，有國泰醫院96年1月3日（96）管歷字第4號函暨檢
    附之資料在卷可稽（見95年度相字第940號相驗卷宗第10至
    15頁）。
(二)本案被害人至國泰醫院治療之經過情形如下：
    1.被害人因食慾不振及黃疸於95年10月18日至國泰醫院住院
      ，經檢查診斷為十二指腸壺腹性腺癌，於10月26日由被告
      陳德芳施行「根治性法特爾氏壺腹切除術」，術中腹腔內
      置放兩根引流管，術後第4天（10月30日）發現腹部引流
      管有膽汁滲漏，白血球上升至21120/cumm，總膽黃素亦上
      升至14.4mg/dl。血壓穩定，無發燒現象，繼續給予第一
      線抗生素及觀察病情。
    2.被害人11月2日體溫上升至38℃，有呼吸急促現象，連恆
      輝醫師除收集血液及引流液作細菌培養（培養出Klebsiel
      la pneumonia及Enterococcus）外，並給予氧氣及冰枕使
      用，但被害人仍持續發燒且膽汁滲漏增加至一天690c.c（
      11月5日）。醫師在11月6日安排腹部電腦斷層檢查，發現
      右側橫隔膜下及胰臟周圍有積液現象（引流管在積液內）
      ，並且發現右側肋膜腔積水，於11月7日會診胸腔科醫師
      施行肋膜穿刺，抽出300c.c黃褐色液體（細菌培養為陰性
      ），並於當日施行右頸中央靜脈導管置放術（CVP），以
      便給予全靜脈營養（TPN）治療，同一天也發現腹部傷口
      有黃綠色液體滲漏，醫師於傷口處置入第三根引流管引流
      出610c.c黃綠色液體，將抗生素改為第二線用藥（Ucefax
      in），但被害人仍持續發燒38℃～39℃，且因呼吸困難，
      於11月9日由胸腔科醫師在超音波導引下施行肋膜腔導管
      置入術。11月11日開始使用Sandostatin，ll月13日更改
      抗生素為Tazocin。11月14日後體溫逐漸恢復正常，呼吸
      亦有進步，血壓也穩定。
    3.被害人至11月19日因右頸中央靜脈導管處有發炎現象，決
      定更換至左頸，故於當日17時使用一新導管，由證人劉力
      仁協助被告楊佳穎施行左頸中央靜脈導管置放術，多次後
      始完成。插管完成半小時後（即17時30分）被害人主訴呼
      吸時會胸痛，被告楊佳穎檢查被害人身體發現兩側呼吸聲
      均正常，但因被害人及被害人之家屬堅持，故拔除左頸新
      置放之中央靜脈導管，拔除導管後，被告楊佳穎安排胸部
      X光檢查，17時50分照完X光檢查，顯示並無異狀。被告陳
      德芳於18時30分來診視被害人，告知家屬並無異狀，給予
      止痛劑及氧氣使用。
    4.於2小時後即20時40分護士發現被害人血壓下降（105/34m
      mHg），呼吸急促及心跳過速現象（心跳每分鐘150次），
      且被害人仍主訴持續胸痛，全身冷汗不適，通知被告楊佳
      穎，21時到場診視後，給予生理食鹽水及安排胸部X光檢
      查發現左側肋膜腔積液，同時通知證人劉力仁（21時30分
      到場）及總醫師李正鴻醫師（21時45分到場）。
    5.被害人於21時58分血壓降至60/50mmHg，脈搏測不到，意
      識不清，開始給予心肺復甦術（CPR），同時進行左側胸
      管置入（22時35分放入，有1200c.c鮮血湧出），右側股
      靜脈導管置入及大量輸血（全血，血漿，紅血球及血小板
      ）。至22時52分被害人血壓恢復至80/38mmHg，送至加護
      病房繼續照顧，但意識無法恢復（神經科醫師診斷為缺血
      性腦病變）且血壓必需靠升壓劑（Levophed及Dopamine）
      維持，感染科醫師診斷為敗血性休克合併瀰漫性血管內凝
      血現象，最後發生多發性器官衰竭，被害人於11月22日21
      時12分死亡。
    以上有被害人之國泰醫院病歷影本1份、國泰醫院病歷專用
    紙（見95年度他字第9220號偵查卷宗第4頁）、國泰醫療財
    團法人國泰醫院98年12月10日（98）管歷字第1866號函所檢
    送之被害人醫療影像光碟（見本院卷一第94、95頁）、X光
    片等可考。
(三)被害人死亡後，臺灣臺北地方法院檢察署檢察官於95年12月
    25日督同法醫師相驗，並製作勘（相）驗筆錄、驗斷書、相
    驗屍體證明書後，因無法確定被害人死因，遂對被害人加以
    解剖確定死因，經解剖後認定被害人之死因為在十二指腸壺
    腹腺癌手術後併發肝臟被膜下膿瘍感染致敗血性休克、急性
    腎衰竭及左側肋腹血胸致多發性器官衰竭休克死亡等情，有
    法務部法醫研究所96年6月8日法醫理字第0960000345號函所
    檢送之該所（95）醫剖字第2421號解剖報告書及該所（95）
    醫鑑字第2421號鑑定報告書（以上見95年度他字第9220號偵
    查卷宗第76至85頁）、解剖筆錄（見95年度相字第940號相
    驗卷宗第5頁）、相驗屍體證明書（見95年度相字第940號相
    驗卷宗第7頁）、照片（見95年度相字第940號相驗卷宗第18
    至30頁）等在卷可按。而行政院衛生署醫事審議委員會亦認
    定被害人之死因為十二指腸壺腹性腺癌手術後併發肝臟被膜
    下及胰臟周圍膿瘍感染合併敗血症，及左頸中央靜脈導管置
    放時發生左側肋膜血胸之併發症，導致休克及多發性器官衰
    竭而死亡，亦有行政院衛生署97年4月9日衛署醫字第097020
    5647號書函所檢送之該署醫事審議委員會編號第0000000號
    鑑定書（見95年度他字第9220號偵查卷宗第104至107頁）、
    97年11月14日衛署醫字第0970217073號書函所檢送之該署醫
    事審議委員會編號第0000000號鑑定書（見97年度偵字第844
    2號偵查卷宗第25至28頁）附卷可考。
(四)被告楊佳穎所為前開辯解不採信之理由：
    1.證人即被害人之妻鍾屘妹於本院審理中證稱：95年10月18
      日被害人到國泰醫院接受檢查，經醫師建議住院詳細檢查
      後，認有開刀必要，即安排在同年月26日進行手術，由被
      告陳德芳開刀，術後情形良好，同年11月7日，院內醫師
      並為被害人進行右頸中央靜脈導管置放術，該次插管情形
      非常好，被害人並沒有反應有傷口疼痛的問題，亦未反應
      有何不適等情（見本院100年4月7日審判筆錄），堪認被
      害人於95年11月7日第一次插管時，情況良好，與本案被
      告楊佳穎為被害人進行左頸中央靜脈導管置放術後，被害
      人旋即喊痛之情況及結果顯然有異，則被告楊佳穎所進行
      之左頸中央靜脈導管置放術是否施作得當，顯有可疑。
    2.證人劉力仁於95年11月19日協助被告楊佳穎為被害人施行
      左頸中央靜脈導管置放術後，曾於被害人之病歷上記載「
      after trying a few tries……」等情（見99年度他字第
      9220號偵查卷宗第70頁），業據證人劉力仁證述在卷（見
      本院100年4月7日審判筆錄），堪認被告楊佳穎經證人劉
      力仁協助而為本案被害人施行左頸中央靜脈導管置放術時
      ，確有嘗試「多次」之情無訛。矧被告楊佳穎於為被害人
      施行前開左頸中央靜脈導管置放術時，資歷僅為約3月有
      餘之第一年住院醫師，縱如其所述前曾有對其他病患進行
      此置放術之經驗，經驗亦未可與資深之醫師同視，被告楊
      佳穎於此情形下，自應及早尋求資深醫師之協助或指導，
      被告楊佳穎未為此舉，顯然有所疏失甚明，行政院衛生署
      97年4月9日衛署醫字第0970205647號書函所檢送之該署醫
      事審議委員會編號第0000000號鑑定書、99年11月3日衛署
      醫字第0990214225號書函所檢送之該署醫事審議委員會編
      號第0000000號鑑定書亦均為相同之認定而認被告楊佳穎
      施行左頸中央靜脈導管置放術嘗試多次（病歷並無記載為
      楊醫師單獨施行或曾由劉醫師接手處理），致造成血胸併
      發症，未及早尋求資深醫師之協助指導，避免此不幸後果
      發生，難謂無疏失之處，此觀行政院衛生署97年4月9日衛
      署醫字第0970205647號書函所檢送之該署醫事審議委員會
      編號第0000000號鑑定書、99年11月3日衛署醫字第099021
      4225號書函所檢送之該署醫事審議委員會編號第0000000
      號鑑定書自明（見95年度他字第9220號偵查卷宗第104至
      107頁、本院卷一第127至132頁），是被告楊佳穎對被害
      人所施作之左頸中央靜脈導管置放術，顯然有所疏失，甚
      為明確，被告楊佳穎所辯其並無多次拔插導管之行為一節
      ，顯與事實不符，不足為採。
    3.被告楊佳穎固辯稱其並無插破被害人之血管云云，查被告
      楊佳穎係在被害人之左頸內頸靜脈處施作中央靜脈導管置
      放術，而中央靜脈導管可能產生之一般性合併症計有血腫
      、靜脈血拴、靜脈炎、感染及敗血症、蜂窩性組織炎及空
      氣栓塞等，內頸靜脈特有之合併症包括頸動脈穿刺、氣胸
      、血胸、臂神經叢受傷、呼吸道壓迫或阻塞、動、靜脈廔
      管等，且內頸靜脈有伴隨動脈並行，穿刺時應隨時牢記動
      、靜脈之位置，小心進行，以免誤刺，此觀行政院衛生署
      疾病管制局「侵入性醫療感染管制作業基準」第91章「中
      央靜脈導管置放術」影本自明（見95年度他字第9220號偵
      查卷宗第62至69頁），且血胸為中心靜脈導管置放術之併
      發症，發生率約1%左右（Textbook：Arch Intern Med,19
      86：259-61），主要症狀為胸痛、呼吸困難，如出血過多
      會發生出血性休克，血壓下降、心跳及呼吸均會加快，如
      不及時處理會因血壓過低造成全身器官缺氧導致多發性器
      官衰竭而死亡，被告楊佳穎身為醫師，於本院審理中並供
      稱打在內頸靜脈之中央靜脈導管置放術可能產生之併發症
      有感染、傷口出血、氣胸、血胸，且施作中央導管置放術
      應注意的事情在學校就有學等語（見本院100年6月9日審
      判筆錄），被告楊佳穎對於其施作前開中央靜脈導管置放
      術可能會造成氣胸、血胸等併發症顯已知之甚明。本案被
      害人換置導管發生左側肋膜腔血胸，乃換管手術所生併發
      症，且被害人出血1200c.c至肋膜腔中，若非插破血管，
      當無有如此大量之出血，行政院衛生署97年4月9日衛署醫
      字第0970205647號書函所檢送之該署醫事審議委員會編號
      第0000000號鑑定書亦同此認定而認此項併發症之發生原
      因係換管過程插破血管（無法判定為動脈或靜脈），出血
      1200c.c至肋膜腔中，為導致病人休克死亡之主因，是被
      告楊佳穎辯稱其並無插破血管云云，顯與事實不符。
    4.被告楊佳穎雖又辯稱被害人病歷上所載之「after trying
      a few tries」，並非指多次嘗試之意云云，證人劉力仁
      亦附和被告楊佳穎之說詞，而證稱此所謂之tries係指步
      驟，因有時會用tries取代steps，而非指嘗試云云。矧證
      人劉力仁前於偵查中固經檢察官為不起訴處分，然其既為
      當日協助被告楊佳穎為被害人施作前開左頸中央靜脈導管
      置放術之人，於本案中自不失仍為利害關係人，又被告楊
      佳穎、陳德芳與證人劉力仁今均仍在國泰醫院任職，證人
      劉力仁目前為國泰醫院外科部骨科之住院醫師，外科部之
      部長現為被告陳德芳，此業據被告楊佳穎、陳德芳供述及
      證人劉力仁證述明確，則證人劉力仁與被告2人顯仍有同
      事之親誼關係，且若將前開tries硬指為steps步驟之意，
      就該病歷上前後文加以對照，並非合理通順，況本案經送
      行政院衛生署醫事審議委員會鑑定，均認被告楊佳穎有多
      次嘗試之情，而醫事審議委員會之組織為合議制，且委員
      會中亦有相當比例之成員具有醫師資格或醫事背景，若果
      如證人劉力仁所述tries係指steps之意，該委員會之成員
      焉有可能不知而有所誤認？是本院綜以此情，認被告楊佳
      穎此節所辯及證人劉力仁此節所為迴護被告楊佳穎之證詞
      ，均與事實不符，顯不足採。
    5.再被告楊佳穎所辯其多次進出被害人病房，已為積極之處
      置，並無過失一節。依證人鍾屘妹於本院審理中所證：95
      年11月19日上午11時許，伊與女兒張又瓔、張芩瑜交班，
      陪同被害人，因被害人狀況很好，還帶被害人去散步，約
      14時許，被告楊佳穎通知要做靜脈注射，且須換另一邊，
      15時許，被告楊佳穎、證人劉力仁及江姓護士進房，並將
      伊支開，直到17時許始完成，伊進房後，被害人即表示左
      側插管處很痛，之前插管並不會痛，伊跑到護理站找被告
      楊佳穎反應此情，被告楊佳穎表示需照X光，之後伊多次
      到護理站請求協助，後來有來拔被害人左頸的管，約18時
      餘分許，被告陳德芳與被告楊佳穎來到病房，站在靠門邊
      處，一進門被告陳德芳即說被害人不給年輕人機會，被害
      人說很痛，真的很痛，被告陳德芳詢問哪裡痛，怎麼痛，
      被害人說好像被電電到，被告陳德芳回答稱那是交感神經
      痛，被告陳德芳有靠到被害人附近檢查一下頸部插針位置
      及中央靜脈導管後隨即離開，亦未做任何處理或指示，且
      與被告陳德芳對話時，被告陳德芳並未靠到被害人旁邊作
      任何檢查，不久江姓護士來幫被害人打針後仍然疼痛，約
      19時20分許，蔡姓護士來量血壓，伊有向該護士反應疼痛
      情況未獲改善，護士稱止痛針要半個小時才會生效，伊又
      跑去跟被告楊佳穎反應，被告楊佳穎有來查看，伊有詢問
      是否被害人係內出血，被告楊佳穎達答稱血會用噴的，伊
      說水往低處流，怎麼會用噴的，被告楊佳穎並未回答即離
      開，伊又跑到護理站請求，櫃台護士就要伊不要跟病人起
      鬨，伊有告知與之前情況確有不同，請求院方處理，伊又
      回到病房，被害人還是喊痛，並冒汗、嘴唇發白，伊再跑
      到護理站向被告楊佳穎反應，並一直拜託被告楊佳穎，來
      來回回懇求協助，但被告楊佳穎並未做任何處理，後來被
      害人狀況愈來愈不對勁，21時許，護士量血壓即量不到，
      遂將伊趕出病房，施行急救，然已急救無效等語（見本院
      100年4月7日審判筆錄），是依證人鍾屘妹所證，已難認
      定當日被告陳德芳、楊佳穎在被害人施行左頸中央靜脈導
      管置放術後，有為任何為被害人排除前開胸痛、抽痛等不
      適情形之積極處置，且經家屬多次請託拜求，仍未為積極
      審慎之處置。另被告楊佳穎固依卷內國泰醫院96年1月15
      日（96）院秘字第53號函所檢附之監視錄影帶拷貝光碟（
      見95年度他字第9220號偵查卷宗第39、42頁），進而製成
      進出病房時間表（見本院卷一第107頁），主張期間進出
      病房多達15次，已為積極之處理云云，然進出病房多次與
      否並非重要，是否為積極妥適之處理方為重點，觀諸該進
      出病房時間表可知，被告楊佳穎雖多次進出病房，然其待
      在病房處理之時間，自16時57分2秒起至20時43分17秒止
      共10次進出病房，各為3分26秒（16時57分2秒至17時28秒
      ）、3分37秒（17時9分47秒至17時13分24秒）、5分（17
      時35分35秒至17時40分35秒）、15秒（17時45分31秒至17
      時45分46秒）、14秒（18時3分46秒至18時4分）、6秒（1
      8時4分21秒至18時4分27秒）、3分6秒（18時8分11秒至18
      時11分17秒）、7分32秒（18時58分42秒至19時6分14秒）
      、3分40秒（20時27分12秒至20時37分38秒）、1分17秒（
      20時39分37秒至20時43分17秒），第11次即自21時2分21
      秒後之進出則係為進行急救而進出病房，是被告楊佳穎前
      開10次進出，其中3次僅數秒鐘，顯然無法實質為被害人
      作出適當追蹤或確認，其餘7次僅數分鐘，衡情亦無法為
      被害人為適當之處置以確認或排除被害人血胸之可能，自
      不影響被告楊佳穎本案犯行之成立，是被告楊佳穎此節所
      辯，亦難執為有利於被告楊佳穎之認定。
(五)被告陳德芳所為前開辯解不採信之理由：
    被告陳德芳固以前開情事置辯，被告楊佳穎亦附和被告陳德
    芳之辯解而供稱被告陳德芳有指示其持續觀察被害人之生命
    徵狀，就是避免因中央靜脈導管置放術而發生之併發症，也
    就是要對被害人胸部作聽診、視診，觀察傷口有無出血、滲
    血之情形，傷口若有疼痛，並可給予適當之止痛等語（見本
    院100年4月7日審判筆錄、100年6月9日審判筆錄），然此非
    惟與證人鍾屘妹於本院審理中所證情節不符（證人鍾屘妹證
    詞已如前述，茲不贅），且觀諸卷內被害人之病歷，被告陳
    德芳除指示給予止痛劑及氧氣使用外，並無被告陳德芳有囑
    咐被告楊佳穎繼續小心觀察之任何文字記載，徵諸被告楊佳
    穎於偵查中亦供稱當天下午18時30分被告陳德芳過去看病人
    後，有指示若病人疼痛的話，可以給予止痛，就這樣等語（
    見97年度偵字第8442號偵查卷宗第7頁），所述此情節核與
    病歷記載相符，是本院綜以此情，認當日被告陳德芳並未積
    極囑咐被告楊佳穎注意觀察被害人左頸中央靜脈導管插拔後
    之病情變化甚明。行政院衛生署97年4月9日衛署醫字第0970
    205647號書函所檢送之該署醫事審議委員會編號第0000000
    號鑑定書、97年11月14日衛署醫字第0970217073號書函所檢
    送之該署醫事審議委員會編號第0000000號鑑定書亦為相同
    認定而認「醫師在第一次症狀發生診視病人後到發現病人血
    壓下降間，有2小時左右，主治醫師若能囑咐住院醫師積極
    追蹤病人，觀察是否持續胸痛、呼吸困難及生命徵象等有否
    改變，以便及早發現加以處理，始符醫療常規之要求。」、
    「……一節，係假設如果主治醫師有上開之囑咐，則符合醫
    療常規。」，有行政院衛生署97年4月9日衛署醫字第097020
    5647號書函所檢送之該署醫事審議委員會編號第0000000號
    鑑定書（見95年度他字第9220號偵查卷宗第104至107頁）、
    97年11月14日衛署醫字第0970217073號書函所檢送之該署醫
    事審議委員會編號第0000000號鑑定書（見97年度偵字第844
    2號偵查卷宗第25至28頁）附卷可考，本案被告陳德芳既無
    積極之囑咐，顯已有過失，甚為明確，被告陳德芳所辯有口
    頭囑咐被告楊佳穎繼續小心觀察，注意生命徵狀，看病患的
    呼吸、作聽診、視診及傷口之情形有無進一步之變化，隨即
    去查看其他病患，被害人之死亡與伊之行為無因果關係云云
    ，顯與非事實，亦不足採。
(六)再本院98年度醫字第19號民事判決亦認定被告2人對被害人
    之治療確有醫療疏失而認定被告2人對被害人家屬應負民事
    賠償責任，有本院98年度醫字第19號民事判決在卷可按（見
    本院卷一第115至122頁、卷二第31至37頁），並經本院調閱
    該民事事件卷宗（含本院臺北簡易庭97年度北調字第577號
    民事聲請事件卷宗、本院97年度審醫字第5號民事卷宗、98
    年度醫字第19號民事卷宗、臺灣高等法院99年度醫上字第19
    號民事第二審訴訟卷宗）審認無訛。綜上勾稽以觀，被告陳
    德芳既有注意積極避免及排除被害人因中央靜脈導管置放術
    之醫療行為所引發之併發症之注意義務，而被告楊佳穎亦有
    注意為被害人更換中央靜脈導管時，穿刺中應牢記並確認動
    、靜脈之位置及深度，並小心進行，以免誤刺之注意義務，
    且依本案當時情形並無不能注意之情事，竟均疏未注意，而
    有如事實欄所載之情事，致被害人因十二指腸壺腹性腺癌手
    術後併發肝臟被膜下及胰臟周圍膿瘍感染合併敗血症，及左
    頸中央靜脈導管置放時發生左側肋膜血胸之併發症，導致休
    克及多發性器官衰竭而死亡，被害人死亡結果之發生與被告
    2人之上開過失行為之間，客觀上顯具有相當因果關係無訛
    。被告2人上開所辯，均無非飾卸刑責之詞，不足採信。本
    案事證明確，被告2人所犯業務過失致人於死犯行均堪認定
    ，應予依法論科。至辯護人雖聲請函行政院衛生署醫事審議
    委員會，詢(1)鑑定報告所稱被告楊佳穎施行左頸中央靜脈導
    管置放術「嘗試多次」之依據、(2)於施行中央靜脈導管置放
    術時，醫師若有「嘗試多次」之情形，是否即屬違反醫療常
    規、(3)於施行中央靜脈導管置放術中，若有資深醫師在旁協
    助指導或由資深醫師自己放置，是否即可避免「嘗試多次」
    放置之情形、(4)於施行中央靜脈導管置放術中，縱有「嘗試
    多次」之情形，是否就必然會造成血管破裂、(5)本案血胸之
    發生是否不能排除因被害人罹患十二指腸壺腹性腺癌，所致
    免疫力下降導致胸壁血管滲血所致造成血胸之併發症，矧被
    告楊佳穎於為被害人施行左頸中央靜脈導管置放術時，確有
    嘗試多次之情形，且已違反醫療常規，繼而造成被害人之死
    亡，均已如前述，事證已然明確，是辯護人此節聲請，顯無
    調查之必要，不予調查，附此敘明。
(七)另起訴書內固認被告陳德芳應注意被害人施行「根治性法特
    爾氏壺腹切除術」之術後情況，積極避免及排除可能因前開
    手術引發之積液、積水、細菌感染等併發症，被告陳德芳竟
    未注意一節，矧被害人之死因固為十二指腸壺腹性腺癌手術
    後併發肝臟被膜下及胰臟周圍膿瘍感染合併敗血症，及左頸
    中央靜脈導管置放時發生左側肋膜血胸之併發症，導致休克
    及多發性器官衰竭而死亡，業如前述，堪認被告陳德芳施行
    根治性法特爾氏壺腹切除術後併發肝臟被膜下及胰臟周圍膿
    瘍感染及敗血症，為造成休克及加速病程之因素之一，亦為
    死亡原因之一，惟依全案所有卷證，並無被告陳德芳因未注
    意此等情事致被害人死亡之證據，行政院醫事審議委員會亦
    為相同之認定，而認「住院醫師楊佳穎、主治醫師陳德芳在
    病人施行換插中央靜脈導管後，病人第一次主訴胸痛時均有
    至現場，診視病人及安排檢查（已盡到診療上之注意事項）
    ，直到發現病人血壓下降，心跳加快現象後，楊佳穎醫師馬
    上至現場處理，安排X光檢查，並呼叫劉力仁醫師及住院總
    醫師幫忙，在病人意識不清，嚴重休克後立即給予心肺復甦
    術（CPR），胸管插入引流，並給予大量生理食鹽水及輸血
    。依所附卷證資料，醫師對病人休克後之急救治療過程，尚
    未發現有疏失之處。」、「病人於95年10月26日接受『根治
    性法特爾氏壺腹切除術』手術後，依據病歷記載『10月30日
    …予第一線抗生素…收集血液及引流液…11月6日安排腹部
    電腦斷層…11月7日會診胸腔科醫師施行肋膜穿刺…中央靜
    脈導管置放…全靜脈營養（TPN）…置入第三根引流管…抗
    生素改為第二線用藥（Ucefaxin）…11月9日由胸腔科醫師
    在超音波導引下施行肋膜腔導管置入…11月13日更改抗生素
    為Tazocin…ll月19日…施行左頸中央靜脈導管置放術…拔
    除導管後…17時50分照完X光檢查…21時到場診視後…安排
    胸部X光檢查發現左側肋膜腔積液…21時58分…給予心肺復
    甦術（CPR），同時進行左側胸管置入…意識無法恢復（神
    經科醫師診斷為缺血性腦病變）且血壓必需靠升壓劑（Levo
    phed及Dopamine）維持，感染科醫師診斷為敗血性休克合併
    瀰漫性血管內凝血不全症…』，……上述處置尚符合醫療常
    規。」、「按外科學教科書（Maingot's abdominal operat
    ionll版第1047頁），施行『根治性法特爾氏壺腹切除術』
    後，併發『肝臟被膜下與胰臟周圍膿瘍感染及敗血症』發生
    率約為5%，其症狀為發燒畏寒、腹痛、心跳加快、血壓不穩
    定及呼吸急促。本案病人於11月2日，即手術後第7天出現該
    併發症症狀，病人併發『肝臟被膜下與胰臟周圍膿瘍感染及
    敗血症』之病症，根據病歷，病人及其配偶和醫師均在手術
    同意書上簽名，應已知悉手術後可能發生之併發症及危險和
    可能處理方式，故難謂有疏失之處。」、「依病歷記載，病
    人於11月14日後體溫逐漸恢復正常、呼吸舒緩、血壓趨於穩
    定，表示病人術後發生『肝臟被膜下與胰臟周圍膿瘍感染及
    敗血症』之併發症，在治療後病情已獲得控制，並逐漸改善
    中。」，有行政院院衛生署97年4月9日衛署醫字第09702056
    47號書函所檢送之該署醫事審議委員會編號第0000000號鑑
    定書、99年11月3日衛署醫字第0990214225號書函所檢送之
    該署醫事審議委員會編號第0000000號鑑定書在卷可按，是
    被告陳德芳此部分顯已為妥適之處理，難認被告陳德芳就此
    有何疏失之情，公訴意旨就此顯有誤認，於此一併說明。
三、按被告陳德芳係國泰醫院外科主治醫師，被告楊佳穎為該院
    住院醫師，2人均為從事醫療業務之人，其等因業務上之過
    失致被害人死亡，核其等所為均係犯刑法第276條第2項之業
    務過失致人於死罪。爰審酌被告陳德芳為被害人之主治醫師
    ，於住院醫師即被告楊佳穎為被害人進行左頸中央靜脈導管
    置放術後，無視被害人反應插管後有胸痛等身體不適情形及
    被害人家屬多次懇求，仍未能密切注意被害人之情況，並自
    行或指示被告楊佳穎為詳盡檢查及妥適處置，任令被害人於
    短短數小時內即因病情急速惡化而死亡；又被告楊佳穎為住
    院第一年住院醫師，於換置中央靜脈導管之際，因經驗不足
    ，插管時刺破被害人之血管，導致被害人大量出血至肋膜腔
    中，被告楊佳穎於被害人及被害人家屬多次反應時，未能進
    一步追蹤檢查，其等分別有如事實欄所載之注意義務，且依
    當時情形均無不能注意之情事，竟仍疏於注意，最終造成被
    害人因十二指腸壺腹性腺癌手術後併發肝臟被膜下及胰臟周
    圍膿瘍感染合併敗血症，及左頸中央靜脈導管置放時發生左
    側肋膜血胸之併發症，導致休克及多發性器官衰竭而死亡之
    結果，對被害人家屬造成心理上難以彌補之傷痛，被告2人
    之過失輕重情狀有別，暨被告2人之生活狀況、犯罪後態度
    等一切情狀，各量處如主文所示之刑。再被告2人之犯罪時
    間在96年4月24日以前，經核並無中華民國九十六年罪犯減
    刑條例第3條所定不予減刑或第5條所定不得減刑之情形，應
    依同條例第2條第1項第3款之規定予以減刑，並依該條例第9
    條之規定，諭知被告2人易科罰金之折算標準。
據上論斷，應依刑事訴訟法第299條第1項前段，刑法第276第2項
、第41條第1項前段，刑法施行法第1條之1第1項、第2項前段，
中華民國九十六年罪犯減刑條例第2條第1項第3款、第7條、第9
條，判決如主文。
本案經檢察官葉雅婷到庭執行職務
中    華    民    國   100    年    6     月    27    日
                  刑事第十一庭  審判長法  官  黃紹紘
                                      法  官  詹慶堂
                                      法  官  顧正德
以上正本證明與原本無異。
如不服本判決應於收受送達後10日內向本院提出上訴書狀，並應
敘述具體理由；其未敘述上訴理由者，應於上訴期間屆滿後20日
內向本院補提理由書（均須按他造當事人之人數附繕本）「切勿
逕送上級法院」。告訴人或被害人如對於本判決不服者，應具備
理由請求檢察官上訴，其上訴期間之計算係以檢察官收受判決正
本之日期為準。
                                      書記官  許婉如
中    華    民    國   100    年    6     月    27    日
附錄本案論罪科刑所犯法條全文
刑法第276條
因過失致人於死者，處2年以下有期徒刑、拘役或2千元以下罰金
。
從事業務之人，因業務上之過失犯前項之罪者，處5年以下有期
徒刑或拘役，得併科3千元以下罰金。